---
title: "Relatório de Atendimento Médico Individual"
author: "Robson Wilson Silva Pessoa"
format: html
editor: visual
---


O Sistema de Informação em Saúde para a Atenção Básica (SISAB) completará 
10 anos neste anos, ele foi instituído pela Portaria GM/MS nº 1.412, de 10 de julho de 2013. O [SISAB](https://sisab.saude.gov.br/) tem entre suas funções os seguintes objetivos principais:

- incremento da gestão da informação;
- automação dos processos;
- melhoria das condições de infraestrutura e 
- melhoria dos processos de trabalho.

Na próxima seção conheceremos alguns dados deste sistema. 

## Produção: Atendimento Individual

 Neste página, temos a intenção de demonstrar o número de 
atendimentos individuais realizados por médicos na competência de janeiro de 
2023. Estes dados foram coletados na aba [Saúde/Produção](https://sisab.saude.gov.br/paginas/acessoRestrito/relatorio/federal/saude/RelSauProducao.xhtml)  do SISAB, considerando as seguintes
seleções e filtros:

**Seleções**  

  a. *Unidade Geográfica:* Estado
  b. *Competência:* JAN/2023  
  c. *Linha do Relatório:* Estado
  d. *Coluna do Relatório:* Competência
  
**Filtros** 

Exceto pela *Categoria Profissional:* Médico, o restante foi 
selecionado para todas as opções. 

**Tipo de Produção**

*Tipo de Produção:* Atendimento Individual.


A partir destes dados coletados 
```{r, echo=FALSE,eval=TRUE,message=FALSE,warning=FALSE}
library(readxl)
library(dplyr)
library(magrittr)
library(tidyr)
library(lubridate)
# Fonte: 
# Data: 
# Time: 

# Leitura especificada - preservacao dados original
df <- read_excel("data/RelatorioSaudeProducao.xls",      
                 range = "A12:M39")

df2023 <- read_excel("data/RelatorioSaudeProducao2023.xls",      
                 range = "A14:C41")



df %<>% arrange(Estado)
df2023 %<>% arrange(Estado)


# Remocao de pontos de milhar dos caracters 
df %<>% mutate(across(where(is.character), ~ gsub('.','',.x,fixed = TRUE)))
df2023 %<>% mutate(across(where(is.character), ~ gsub('.','',.x,fixed = TRUE)))

# Conversao de character em numeric
df %<>% mutate(across(`DEZ/2022`:`JAN/2022`, ~ as.numeric(.x)))
df2023 %<>% mutate(across(`FEV/2023`:`JAN/2023`, ~ as.numeric(.x)))

# Siglas dos estados brasileiros 
ABREV <- c("AC","AL","AP","AM",
            "BA","CE","DF","ES",
            "GO","MA","MT","MS",
            "MG","PA","PB","PR",
            "PE","PI","RJ","RN",
            "RS","RO","RR","SC",
            "SP","SE","TO")

# Lista de Estados em ordem alfabetica
Estado <- levels(as.factor(df$Estado))


dfref <- as_tibble(data.frame(Estado,ABREV))




# unindo dois arquivos coletados separadamente
df <- inner_join(df2023,df,"Estado"="Estado")

df <- inner_join(df,dfref,"Estado"="Estado")


# gather
df %<>% gather(key='mes',value = 'atendimentos',-c(Estado,ABREV)) 



```


```{r, echo=FALSE,eval=TRUE,message=FALSE,warning=FALSE}
library(geobr)
library(ggplot2)
library(sf)


# read all states
states <- read_state(
  year=2020, 
  showProgress = FALSE
  )

# totalizacao por estado 
dfs <- df %>% 
          filter(mes %in% c("JAN/2023")) %>% 
          group_by(ABREV) %>% 
          summarise(total = atendimentos) # correcao de escala

 

states$abbrev_state <- tolower(states$abbrev_state)
dfs$ABREV <- tolower(dfs$ABREV)

# join the databases
states <- dplyr::left_join(states, dfs, by = c("abbrev_state" = "ABREV"))

# Remove plot axis
no_axis <- theme(axis.title=element_blank(),
                 axis.text=element_blank(),
                 axis.ticks=element_blank())

ggplot() +
  geom_sf(data=states, aes(fill=total/1e6), color= NA, size=.15) +
    labs(subtitle="Atendimento Individual realizado por Médico, JAN/2023", size=8) +
  guides(fill=guide_legend(title="Milhões de atendimentos"))+
  scale_fill_gradient(low = 'white',high = "darkblue")+
    theme_minimal() +
    no_axis+
  labs(caption = "Fonte: Sistemas de Informação em Saúde para a Atenção Básica (SISAB)")
    
```


A partir desses números, reconhecemos rapidamente que a região Sul e Sudeste do país tem um número significativamente superior em relação às outras regiões do país, de atendimentos na competência janeiro de 2023. Pelo mapa acima, que indica o número de atendimentos individuais realizados por médico,  verificamos que cinco estados se destacam em ordem descrescente de atendimentos: 

- São Paulo;
- Minas Gerais;
- Rio Grande do Sul; 
- Paraná e 
- Rio de Janeiro. 

Exceto pelo Rio de Janeiro, com aproximadamente $987~mil$ atendimentos, o restante apresenta uma quantidade de atendimentos superior  a $1~milhão$. Podemos 
investigar estes dados à luz da população estadual. 

```{r, echo=FALSE,eval=TRUE,message=FALSE,warning=FALSE}
library(sidrar)

populacao <- sidrar::get_sidra(6579,geo = "State")

populacao$`Unidade da Federação (Código)` = as.numeric(populacao$`Unidade da Federação (Código)`) 

states <- dplyr::left_join(states, populacao, by = c("code_state" = "Unidade da Federação (Código)"))



ggplot() +
  geom_sf(data=states, aes(fill=Valor/1e6), color= NA, size=.15) +
    labs(subtitle="População residente dos estados.", size=8) +
  guides(fill=guide_legend(title="Milhões de residentes"))+
  scale_fill_gradient(low = 'white',high = "red")+
    theme_minimal() +
    no_axis+
  labs(caption = "Fonte: Biblioteca sidrar/Censo 2021.")



```

Apesar da Bahia ser o quarto estado em termos de população residente, 
é apenas o oitavo estado em número de atendimentos. Esta análise 
deve ser aprofundada. Para observar de forma mais objetiva estes 
números, avaliaremos a razão entre o número de atendimentos individuais
realizados por médicos e o número de residentes de cada estado. 


```{r, echo=FALSE,eval=TRUE,message=FALSE,warning=FALSE}


states %>% mutate(razao = total/Valor) %>%  
ggplot() +
  geom_sf(aes(fill=razao), color= NA, size=.15) +
    labs(subtitle="Razão entre Atendimentos individuais (p/Médicos) e Pop. res. dos estados.", size=8) +
  guides(fill=guide_legend(title="Razão"))+
  scale_fill_gradient(low = 'white',high = "green")+
    theme_minimal() +
    no_axis+
  labs(caption = "Fonte: Autoria própria.")

```

Ao analisar o mapa acima que representa a razão entre o número de atendimentos e a população residente, os cinco estados que mais se destacam são: 

- Santa Catarina;
- Tocantins; 
- Rio Grande do Sul;
- Paraná e 
- Mato Grosso.

Apenas observando este indicador pode sugerir que este tipo de atendimento pode mostrar-se mais equilibrado para estes cinco estados. Deve ser olhar 
com parcimônia essas informações, a julgar pelas inequadades encontradas 
nos sistemas de saúde de cada um destes estados e também a qualidade de 
vida das suas respectivas populações. Em termos de custos a União, 
certamente o estado com o maior quantidade de atendimentos também será 
aquele com o maior custo, mas que também deve ser investigado com mais detalhes. 



```{r}


statesr <- states %>% mutate(razao = total/Valor)

statesr %>%
ggplot(aes(x=Ano,y = razao))+
  geom_boxplot(width=0.2,alpha=0.02) +
  geom_jitter(aes(colour=name_region,shape=name_region,size=2),width=0.1)+
  xlab("")+
  ylab("%")+
  labs(caption = "Fonte: Autoria própria")+
  ggtitle("Razão entre atendimentos individuias e população residente dos estados.")+
  theme(axis.text.x=element_text(size=16, angle=0, vjust=.8, hjust=0.8)) +
  theme(axis.title.y = element_text(color = "black",size = 16))+
  theme(axis.title.x = element_text(color = "black",size = 16))+
  theme(axis.text.y=element_text(size=16)) +
  theme(axis.text = element_text(size = 16))  +
  theme(legend.text = element_text(size = 14)) +
  theme(legend.title = element_text(size = 16)) +
#  scale_color_discrete("")+
#  scale_size_continuous(name="Frequência (%)")+
#  scale_color_manual(name="Conceito",values=c("#303600","#a5c500" ,"#d4c78c","#5ec6f2","003468"),
#                     labels = c("Ótimo","Muito Bom","Bom","Regular","Insatisfatório"))+
  ylim(0, 0.15)

```




